臺灣高等法院刑事判決　　　　 　 94年度上更（一）字第37號
上　訴　人
即　被　告　甲○○
選任辯護人　林思銘律師
上列上訴人因偽造有價證券案件，不服臺灣臺北地方法院90年度
訴字第 19號，中華民國90年9月25日第一審判決（起訴案號：臺
灣臺北地方法院檢察署89年度偵緝字第21、22、23號），提起上
訴，經判決後，由最高法院發回更審，本院判決如下：
    主  文
原判決關於甲○○偽造有價證券部分撤銷。
甲○○被訴偽造有價證券部分無罪。
    理  由
一、公訴意旨略以：被告甲○○意圖為自己不法之所有，於民國
    八十四年七月五日，在臺北市○○○路○段一四四巷十六號
    一樓，乙○○所經營之早餐店廚房，竊取乙○○所有已蓋妥
    印章之付款人為台北市第二信用合作社松山分社，帳號一三
    五八之六號，支票號碼ＧＢ0000000號空白支票乙紙
    （如附表一），得手後，復偽立該支票發票日為八十四年九
    月七日，金額為六十二萬元，並將之交付予案外人林金吉，
    以資清償債務。而認被告犯刑法第三百二十條第一項、第二
    百零一條第一項之罪嫌。
二、按犯罪事實應依證據認定之，無證據不得推定其犯罪事實；
    又不能證明被告犯罪者，應諭知無罪之判決，刑事訴訟法第
    一百五十四條、第三百零一條第一項分別定有明文。又被害
    人之告訴，係以使被告受刑事追訴為目的，是其陳述是否與
    事實相符，仍應調查其他證據以資審認，是被害人之陳述為
    認定事實之依據時，必其陳述並無瑕疵，且就其他方面調查
    ，亦與事實相符，始得採為論罪科刑之依據。
三、公訴人認被告涉有上開罪嫌，係以告訴人乙○○之指訴為認
    定依據，惟訊據被告甲○○否認有竊取告訴人乙○○所有之
    票據，辯稱上開如附表一之票據係伊向乙○○所借，日期、
    金額部分係空白，係伊所填等語。
四、經查：
  (一)被告甲○○於檢察官偵查時自承如附表一所示之支票，有關
    發票日、票面金額等必要記載事項均係其自行填寫等情，此
    可由被告甲○○於檢察官偵查時供稱：「．．．他是自己蓋
    章拿給我的，因當時我們是好朋友，我會沒有標到，他說可
    以拿票去調現，他自己給我的」、「他拿空白給我，我自己
    寫多一點，才可以還地下錢莊的錢，我們是好朋友」、「（
    『提示六十二萬元支票』，是不是你開的？）是，他印章蓋
    好，空白我開的，他不知道我開多少錢，我想還掉地下錢莊
    的錢，他也不知道開票日期」、「（為何會開八十四年九月
    七日票期？）我不知道，因我標不到會，我欠人家很多錢，
    我自己寫」等語（見八十九年偵緝字第二十一號卷第三十三
    頁背面、第三十九頁、第四十頁），於本院前審亦承認該紙
    支票上發票日、票面金額係伊填寫等語（見本院上訴審卷第
    三十五頁）；而告訴人乙○○亦於偵查及原審中陳稱該張支
    票上只有蓋章，其餘均屬空白等情可知，被告持有上開支票
    之初，該支票係屬空白，而其上之發票日、票面金額等係被
    告自填等情，應堪採信。
  (二)惟對於被告究係如何取得該支票一情，告訴人乙○○於審理
    中迭次指稱，上開支票係被告於開標當日，利用進入伊早餐
    店廚房寫標單時竊取伊皮包內之支票，而該支票已經蓋好章
    ，係為標完會後給會首繳交會款之用，伊係於被告已經離開
    走出去，而伊要拿支票給會首時才發現支票不見了云云。則
    告訴人既稱於該支票失竊當日（84年7月5日）即已發現，且
    於當日或於數日後即可推知係由被告所竊，何以告訴人於知
    悉當時未馬上前往報警並辦理掛失或隨即向被告要回，而係
    待被告將該紙票據行使並交付他人後，始主張該支票係遭被
    告所竊，衡屬不合常情，足認告訴人上開指訴，顯屬可疑，
    非可遽採。至告訴人於本院本審時雖陳稱：伊在空白支票失
    竊第二天（84年7月6日）去警局報案云云（見本院本審卷第
    四十九頁），然卻提不出報案證明。況告訴人於本院前審陳
    述：「（發現她偷第一張票時，為何不報案，還開另二張票
    ？）因為我好幾會都在她那邊，而且我的好朋友也有跟，她
    又有好幾個小孩，我不忍心」（見本院上訴審卷第三十三頁
    ），顯然告訴人於本院本審改稱伊於知悉空白支票失竊後，
    第二天前往報警云云，應不實在，併此敘明。
  (三)再告訴人雖指稱伊支票遭被告所竊一事證人許真珠及陳蓮珍
    最為清楚，惟據原審分別傳訊該二人到庭作證，經證人許真
    珠證稱：標會的當天我有去，事後我就走了，我不知道什麼
    回事，乙○○有無說過甲○○有向他借票，我都是事後經過
    很久之後才聽人家講的，乙○○有向我說過，但是內容我不
    清楚，我也忘記了，乙○○支票不見的事情，也是聽人家講
    的，我都不知道等語（見原審卷第九十九頁）。另證人陳蓮
    珍則稱：是甲○○跑掉後，我才聽到他（指告訴人乙○○）
    向我說他的支票被偷，在標會的當天好像沒有聽他說過這件
    事等語（見原審卷第一三七頁）。依上開證人許真珠之證詞
    並無法直接證明告訴人曾告訴伊支票遭竊取一事。另依證人
    陳蓮珍之證詞雖可知告訴人曾於被告逃亡後告訴伊支票遭竊
    取一事，但此均無法直接證實該張支票即係被告所竊。
  (四)又告訴人乙○○稱伊係因要跟林金吉收會錢時，才知道票在
    林金吉身上，且伊確有向林金吉表明該支票係贓票云云。然
    ，告訴人乙○○於被告甲○○已取得附表一所載之支票後，
    仍應被告甲○○之請求，另簽發如附表二所載之支票二紙，
    交予被告甲○○，此為告訴人乙○○所自承。按若上開附表
    一所載之支票確係被告自告訴人處所竊，則告訴人於知悉被
    告已將該支票交付第三人後，衡情應會馬上對被告採取行動
    ，而告訴人非但未對被告採取任何行動，並於被告要求另開
    立二紙支票時仍予應允，其所為舉動顯違常情，亦難採信。
  (五)另，被告否認竊取及偽造系爭支票情事，辯稱係向告訴人乙
    ○○借得云云，但其於檢察官偵查中供稱：「六十萬（應為
    六十二萬之誤）那張票是乙○○交給我的，是八十四年七月
    五日我去標會，他親手交給我的，金額是我填的，印章他蓋
    好了，‧‧‧‧‧‧我把票交給林金吉，因我欠林很多錢，
    那張票是我自己填六十二萬，沒有抬頭，發票日也是我填的
    ，金額也是我填的」，又稱：伊於八十四年七月五日未標到
    會，請求乙○○讓與會份，及「乙○○跟我說問他朋友，後
    來說沒辦法，第二天他把支票給我，是空白支票，有蓋章，
    當初沒講是多少錢，他借我空白支票，那時是好朋友，沒說
    發票日及金額，就隨我填，我開好六十二萬，我想愈多愈好
    」云云（見本案第二一號偵查卷第二十二、四十六頁），其
    中所稱乙○○交其空白支票之時間，究竟係八十四年七月五
    日標會當日，抑為翌日，前後並不一致。對此，被告辯稱係
    一時緊張致有不同供述（見本院本審卷第八十九頁）。查，
    被告所辯是否屬實，固非全然無疑。然本案如無其他積極證
    據可認被告甲○○確有竊取空白支票，並加以偽造支票之犯
    行，仍難單憑被告所稱告訴人乙○○交其空白支票之時間有
    前後不一致情形，即遽為論罪。另按，票據之發票人應負給
    付票款之票據上責任。一般領用支票之人，如果允將空白支
    票借予他人使用，對於票面金額若干，將來如何兌現或清償
    票款，衡情亦必需與借用人預作詳明之約定，以免滋生債務
    及票據糾紛，甚至影響其個人之社會信用，是以本件被告所
    謂乙○○將空白支票交其任意填載金額及日期之供述，固然
    有背常態，然被告辯稱：因二人係好朋友，伊當時答應告訴
    人乙○○屆時會將錢匯入其支票帳戶，故乙○○授權伊在空
    白支票上填寫金額及日期等語（見本院本審卷第八十九頁）
    。查，每個人處理事情的態度容有不同，有的人神經大條，
    考慮欠周。本件告訴人於附表一所載之支票發生問題後，又
    簽發附表二所載之二張支票交給被告，顯見告訴人處事態度
    較不嚴謹，則尚難僅憑無金額約定，即認本件空白支票係被
    告竊取所得。
五、綜上所述，本件除告訴人之指訴外，並無任何積極證據足資
    認定被告甲○○確有公訴人所指竊取票據及偽造有價證券之
    罪嫌，自難僅以該指訴為惟一認定之依據，是被告犯罪顯屬
    不能證明，依法自應為被告無罪之諭知。原審未予詳查，就
    被告竊盜、偽造有價證券部分遽為被告有罪之認定，容有未
    洽，被告執此提起上訴，為有理由，應由本院將原判決此部
    份撤銷改判，並為被告無罪之諭知。
據上論斷，應依刑事訴訟法第369條第1項前段、第364條、第301
條第1項，判決如主文。
本案經檢察官陳宏達到庭執行職務。
中　　華　　民　　國　　94　　年　　8 　　月　　3 　　日
　　　　　　　　　刑事第八庭審判長法　官　吳　敦
　　　　　　　　　　　　　　　　  法　官　張傳栗
　　　　　　　　　　　　　　　　  法　官  沈宜生
以上正本證明與原本無異。
如不服本判決，應於收受送達後十日內向本院提出上訴書狀，其
未敘述上訴之理由者並得於提起上訴後十日內向本院補提理由書
（均須按他造當事人之人數附繕本）。
                                  書記官  陳雅加
中　　華　　民　　國　　94　　年　　8 　　月　　8 　　日
附表一：
┌────┬─────┬────────┬──────────┬───┐
│支票號碼│帳    號  │面            額│付    款    銀    行│發票人│
├────┼─────┼────────┼──────────┼───┤
│ＧＢ１４│１３５８－│六十二萬元      │台北市第二信用合作社│劉樁英│
│６５５６│６        │                │松山分社            │      │
│４      │          │                │                    │      │
└────┴─────┴────────┴──────────┴───┘
附表二：
┌────┬─────┬────────┬──────────┬───┐
│支票號碼│帳    號  │面            額│付    款    銀    行│發票人│
├────┼─────┼────────┼──────────┼───┤
│ＧＢ１４│１３５８－│二十六萬元      │台北市第二信用合作社│劉樁英│
│６５５６│６        │                │松山分社            │      │
│７      │          │                │                    │      │
├────┼─────┼────────┼──────────┼───┤
│ＧＢ１４│１３５８－│二十六萬元      │台北市第二信用合作社│乙○○│
│６５５６│６        │                │松山分社            │      │
│８      │          │                │                    │      │
└────┴─────┴────────┴──────────┴───┘
